--- 
title: "Matemàtiques II"
date: "`r Sys.Date()`"
site: bookdown::bookdown_site
output: 
   bookdown::html_book:
    includes:
      in_header: style.css
documentclass: book
#bibliography: [book.bib, packages.bib]
biblio-style: apalike
link-citations: yes
github-repo: cescrossello/MatesII
description: "Apunts Matemàtiques II bookdown::gitbook."
---

```{r global_options,  include=FALSE}
library(knitr)
#library(xtable)
#library(printr)
knitr::opts_chunk$set(
  fig.width=5, 
  out.width="50%",
  fig.asp = 1,
  fig.align="center", 
  fig.show = "hold",
  echo=TRUE, 
  warning=FALSE, 
  message=FALSE
#  cache=TRUE
#  tidy.opts=list(width.cutoff=60),
#  tidy=TRUE
)
knitr::opts_knit$set(global.par=TRUE)
options(knitr.graphics.auto_pdf=TRUE)
warning.length=100
```

```{r,  include=FALSE}
par(cex.main=0.9,cex.axis=0.8,cex.lab=0.8)
```



```{r, paquets, include=FALSE}
library(latex2exp)
library(epitools)
library(car)
library(nortest)
library(kolmim)
```

\renewcommand\chaptername{Tema}
\renewcommand{\leq}{\leqslant}
\renewcommand{\geq}{\geqslant}

# Presentació {-}

Això és una edició en línea dels apunts de Matemàtiques II dels graus de Biologia i Bioquímica de la UIB. 

Aquests apunts no són autocontinguts pel que fa al R: suposam que l'estudiant va llegint les lliçons de R corresponents a cada tema a la [2^a^ part del manual  *AprendeR*](https://aprender-uib.github.io/AprendeR2/).

Aquests apunts estan en construcció. A la llista següent hi anirem anunciant les actualitzacions.

* 16-05-2020: Pujat tema 10
* 04-05-2020: Pujat tema 9
* 24-03-2020: Pujats temes 7 i 8
* 19-03-2020: Pujat tema 6
* 07-03-2020: Pujat tema 5 i corregits alguns errors irrellevants al tema 4
* 02-03-2020: Afegits dos exemples a la Secció \@ref(sec:pobl)
* 24-02-2020: Pujat tema 4 i corregits alguns errors irrellevants als temes anteriors
* 17-02-2020: Pujats temes 1, 2 i 3

**Significats d'algunes capses**:

```{block2,type="rmdimportant"}
Material molt important.
```
```{block2,type="rmdcaution"}
Alerta!
```
```{block2,type="rmdexercici"}
Exercici.
```
```{block2,type="rmdcorbes"}
Detalls matemàtics que us poden interessar, però que no cal saber.
```
```{block2,type="rmdnote"}
Comentari que volem emfatitzar.
```
```{block2,type="rmdrecordau"}
Comentari que volem que recordeu.
```
```{block2,type="rmdromans"}
Qüestió en què volem que caigueu.
```
```{block2,type="rmderrorpetit"}
Acabam de matar un moixet.
```



El llibre està escrit en *R Markdown*, emprant *RStudio* com a editor de textos i el paquet **bookdown** per convertir els fitxers *markdown* en un llibre 

Aquest treball se publica sota llicència [Atribució-No Comercial-SenseDerivats 4.0](https://creativecommons.org/licenses/by-nc-nd/4.0/)

